臺灣高等法院臺南分院刑事判決　　　100年度上易字第467號
上　訴　人　臺灣臺南地方法院檢察署檢察官
被　　　告　王金合
選任辯護人　藍慶道　律師
上列上訴人因過失致死案件，不服臺灣台南地方法院100年度訴
字第400號中華民國100年5月31日第一審判決（起訴案號：臺灣
台南地方法院檢察署99年度偵續字第215號），提起上訴，本院
判決如下：
    主  文
原判決關於王金合部分撤銷。
王金合無罪。
    理  由
一、公訴意旨略以：鄭登旺（業經原審判處罪刑及宣告緩刑確定
    在案）係以承包鐵皮屋之『鋼浪板』（或稱鐵板）之搭建業
    者，乃以從事搭蓋『鋼浪板』為業務之人；緣王全貴（涉嫌
    過失致死部份另為不起訴處分）、被告王金合夫婦二人所有
    坐落臺南市安定區港口里396之2號（改制前為臺南縣安定鄉
    港口村396之2號）房屋，於民國94年間由王金合委由綽號「
    阿土」之周清雲（從事搭蓋鐵厝業者）承包住屋之『屋頂翻
    修工程』（將黑瓦屋頂改建為鐵皮屋頂），隨後周清雲將該
    『屋頂翻修（改搭建為鋼浪板）工程』交由業者鄭登旺施工
    ，鄭登旺遂依約將承包施工之屋頂翻修成鐵皮（紅色『鋼浪
    板』）屋頂；惟施工中，鄭登旺於以『鋼釘』鑽鎖定鋼浪板
    （要將『鋼浪板』鎖定在屋頂『橫樑』上固定住）時，應注
    意未注意、能注意而疏未注意於鑽鎖『鋼釘』應避開住屋橫
    樑上之屋內『電源線』，竟過失將鋼釘鑽進（穿透）『電源
    線』，造成『電源』經由鋼釘傳導到屋頂『鋼浪板』上、形
    成鐵皮屋頂漏電情狀（註：鄭登旺於施工時，可能有將屋內
    電源關閉，致其於施工時未感覺到有『漏電』情形）；繼上
    開屋頂翻修（改建成鐵皮屋頂）工程結束後不久，被告王金
    合向周清雲表示鐵皮屋頂會漏水，周清雲即偕同鄭登旺前往
    查看並稍作檢修，相隔約1月後，被告王金合繼又表示屋頂
    還會漏水，周清雲乃再度偕同鄭登旺前去檢修，再相隔約1
    年後，被告王金合又告知周清雲屋頂會漏水，周清雲遂第3
    度偕同鄭登旺一同前往查看，到達後，鄭登旺甫登梯上屋頂
    、以手碰觸『鋼浪板』時即遭『觸電』（被電到），鄭登旺
    旋下梯向被告王金合說「你的鐵厝有漏電」，鄭登旺並與王
    金合一同在屋內尋找有無電線漏電，但疏未查看鎖（固）定
    鋼浪板的『鋼釘』有無釘觸到屋內『電源線』造成漏電，鄭
    、王二人於查無電線漏電後，鄭登旺向被告王金合說要找水
    電工來看，鄭登旺並向被告王金合表示等水電工整修後不會
    漏電，他才要去檢修屋頂漏水，惟被告王金合聞言後並未對
    『鐵皮屋頂漏電』作處理。嗣於99年6月9日上午7時30分許
    ，被告王金合因屋後地面積水僱請王萬得前往整修處理，王
    萬得依約前往後，被告王金合明知其住屋之鐵皮屋頂有『漏
    電』情形，竟一時失察（或遺忘）而委託王萬得上屋頂查看
    漏水，迨王萬得登梯上屋頂後，於其右手掌碰觸屋頂鋼浪板
    時，當場觸電而昏趴於屋頂上不醒人事，經被告王金合報警
    後，由消防人員到場將王萬得救下緊急送醫，而王萬得於到
    達醫院時，已無心跳、無自發性呼吸，雙側瞳孔放大，對光
    線反射無反應，經醫院急救無效死亡（到院前死亡）。因認
    被告王金合涉有刑法第276條第1項過失致死罪嫌云云。
二、按犯罪事實應依證據認定之，無證據不得認定犯罪事實；又
    不能證明被告犯罪者，應諭知無罪之判決，刑事訴訟法第
    154條第2項、第301條第1項分別定有明文。認定不利於被告
    之事實，須依積極證據，苟積極證據不足為不利於被告事實
    之認定時，即應為有利於被告之認定，更不必有何有利之證
    據。此之所謂證據，須確屬能為被告有罪之證明，而無瑕疵
    可指者，始足當之；再者，犯罪事實之認定，應憑證據，所
    謂證據，須適於為被告犯罪事實之證明者，始得採為斷罪資
    料，如未能發現相當證據，或證據不足以證明，自不能以推
    測或擬制之方法以為裁判基礎；又所謂認定犯罪事實所憑之
    證據，雖不以直接證據為限，間接證據亦包括在內，然而無
    論直接或間接證據，其為訴訟上之證明，須於通常一般人均
    不致有所懷疑，而得確信其為真實之程度，始得據之為有罪
    之認定，倘其證明尚未達到此一程度，而有合理懷疑存在時
    ，即應為無罪之判決（最高法院29年上字第2105號、30年上
    字第816號、40年台上字第86號、53年台上字第2750號、76
    年台上字第4986號判例參照）。徵諸被告既無自證己罪之義
    務，更無自證無罪之義務，此乃當然之法理。刑事訴訟法第
    161條，已於91年2月8日修正公布，其第1項規定：檢察官就
    被告犯罪事實，應負舉證責任，並指出證明之方法。因此，
    檢察官對於起訴之犯罪事實，應負提出證據及說服之實質舉
    證責任。倘其所提出之證據，不足為被告有罪之積極證明，
    或其指出證明之方法，無從說服法院以形成被告有罪之心證
    ，基於無罪推定之原則，自應為被告無罪判決之諭知（最高
    法院亦著有92年臺上字第128號判例可資參照），合先說明
    。
三、公訴人認被告王金合涉有過失致死罪嫌，無非係以被告王金
    合於偵查中之供述、證人周清雲於偵查中之證述、共同被告
    鄭登旺於偵查中之供述、證人廖明傳於偵查中之證述，及99
    年6月9日（案發時）現場蒐證照片16張、99年6月10日蒐證
    照片、99年12月20日上午檢察官勘驗證物照片、診斷證明書
    、相驗屍體證明書、相驗卷為其論據。訊據被告堅決否認有
    何過失致死犯行，辯稱：共同被告鄭登旺並未偕同證人周清
    雲前往其住處查看紅色鐵皮屋頂漏水三次，僅有一次而已，
    且鄭登旺、周清雲均未向其說紅色鐵皮屋頂有漏電的情形，
    其於99年6月9日案發前請被害人王萬得上屋頂查看紅色鐵皮
    屋頂漏水之前，並不知紅色鐵皮屋頂有漏電，其並無過失等
    語。
四、經查，本案之關鍵厥為鄭登旺有無向被告王金合說「你的鐵
    厝有漏電」，並向被告王金合說「要找水電工來看」等語？
  (一)證人即台電公司外線技術員廖明傳於99年9月14日偵查中具
    結證稱：該三合屋邊間有加蓋鐵皮，固定的螺絲穿過鐵皮後
    有接觸到電線，那是帶電的屋內線，這次是因為死者上去維
    修時手有摸到帶電的鐵皮。（屋主是否會知道漏電？）應該
    不知道，因為該屋牆壁是磚塊，不會導電，且該漏電是輕微
    漏電，這次我判斷是因為死者在現場有重壓，才會大量漏電
    等語（見他字卷第24頁），復於99年12月20日以鑑定人之身
    分於偵查中具結後陳稱：卷附照片中我以驗電筆檢驗穿透屋
    頂木板的鋼釘刺穿電源線，該鋼釘被驗出有帶電，因此鐵皮
    屋頂整層造成漏電，而死者摸到屋頂時觸電，依我判斷死者
    案發時是在查看紅瓦屋頂與鐵皮屋頂間接縫處所遮蓋的鐵皮
    處是否漏水，當死者以手壓在遮蓋的鐵皮片上時，該鐵皮接
    觸到漏電的紅鐵皮屋頂，造成導電，使死者觸電，造成死亡
    。因為漏電的部分，只在紅色鐵皮屋頂部分，而因為漏電的
    鐵皮屋頂與地面隔絕，因為紅色鐵皮屋頂下都是磚頭與木支
    柱，沒有鋼筋接地，所以漏電只在屋頂上，沒有導電到地上
    等情（見偵續卷第31頁背面-32頁）。則該紅色鐵皮屋頂，
    無論以手觸摸或重壓，均會「感覺觸電」無訛，是證人鄭登
    旺於原審證稱：應該是去二趟後，隔一年後第三趟才發現有
    漏電，我都和周清雲一起過去等語（見原審卷第58頁），證
    人周清雲於偵查中具結證稱：翻成鋼浪板後不久，王金合表
    示屋頂會漏水，我和鄭登旺去看，也有做檢修，「當時沒有
    發現有漏電」，第二次隔了約一個月後，王金合又說還會漏
    水，我又和鄭登旺一起去看，這一次也有做檢修，「但還是
    沒有發現漏電」，第三次再隔約一年後，…等語（見100年
    度偵字第999號卷第16頁），顯與鑑定人廖明傳上開之專業
    鑑定意見不合，蓋證人鄭登旺與周清雲既然二次前去檢修漏
    水情狀，依常理勢必觸摸或重壓該帶電之紅色鐵皮屋頂，則
    焉能沒發現漏電？是被告辯稱共同被告鄭登旺並未偕同證人
    周清雲前往其住處查看紅色鐵皮屋頂漏水三次，僅有一次而
    已等語，尚非不可採。
  (二)證人周清雲雖於原審審理中具結證稱：「（鄭登旺爬上去看
    後，他下來有無說他的手被電到？）有一次他有說稍微會電
    人，有叫主家（台語）即屋主叫水電的來修理。（你帶何人
    進去裡面看？）我們三個有進去裡面檢查看到底哪裡漏電，
    但找不到。（你說第三次檢查漏電時，你有和鄭登旺、王金
    合一起去屋內巡看有無漏電？）找不到，他（鄭登旺）才叫
    王金合去叫水電的來用。（你說第三次檢查漏水時，鄭登旺
    有跟王金合說屋頂會漏電叫她去找水電，是否是你親耳聽到
    的？）當時我們三個都在那裡。」等語（見原審卷第65-66
    頁），核與其於偵查中具結證稱：「（你確定鄭登旺有向王
    金合說要找水電工來檢修漏電？）我和鄭登旺第三次去王金
    合的家檢修漏水時，我親耳聽見鄭登旺對王金合說，鐵皮屋
    頂有漏電，要她去找水電工來檢修，鄭登旺當時還和王金合
    一起進入屋內查看電線，我當時在屋外等候沒有進入屋內。
    」等情（見100年度偵字第999號卷第17頁）不合，蓋證人周
    清雲於原審審理中係證稱「在屋內」親耳聽到鄭登旺向王金
    合說要找水電工來檢修漏電，而於偵查中係證稱「在屋外」
    親耳聽到該情。至於當時證人周清雲有無陪同進入屋內檢查
    漏電之狀況一節，其於原審審理中上開證述之情節「我們三
    個有進去裡面檢查看到底哪裡漏電」，亦與證人鄭登旺於原
    審審理時具結證稱：「（是否只有你陪同王金合進去屋內檢
    查，還是周清雲有一起進去檢查？）周清雲好像是在外面，
    沒有進去。」等情不符（見原審卷第60頁）。綜上，究竟鄭
    登旺有無向被告王金合說「你的鐵厝有漏電」、「要找水電
    工來看」等語？一節，證人周清雲上開於偵審中前後齟齬之
    證詞，不能為證人鄭登旺證述之補強證據，至為灼然。則在
    無其他補強證據下，自不能單憑證人鄭登旺單一之證述，即
    遽認其證述為真實。是被告於原審審理中供稱：「（鄭登旺
    來有無爬樓梯上去檢查？）好像沒有上去，只有在裡面巡視
    。（你叫鄭登旺來檢查有無漏水，為何沒有爬上去屋頂？）
    我叫他（鄭登旺）來看屋頂在漏水，【他從裡面看是哪裡在
    漏水】。（妳說妳叫鄭登旺來檢查看屋頂有無漏水，他沒有
    爬樓梯去屋頂，他是和妳進去房子裡面尋看？）是。（妳叫
    鄭登旺來看屋頂有無漏水，為何沒有叫他爬上屋頂看？）我
    不知道他為何沒有爬上去，他就只有在下面看。」等語（見
    原審卷第76-77頁），即被告與證人鄭登旺當時在屋內係查
    看何處漏水，非查看何處漏電（蓋證人鄭登旺非水電工），
    尚非不可採信。
  (三)綜上所述，本院認為鄭登旺未曾向被告王金合說「你的鐵厝
    有漏電」、「要找水電工來看」等語，其所以於偵審中證稱
    上情，或係於案發後所為卸責之詞，或係欲被告與之共同負
    責賠償之詞，殆可理解。而被告於本院審理中雖已與被害人
    家屬達成和解賠償新台幣70萬元，且依民法第188條第1項規
    定，被告應與受僱人鄭登旺連帶負損害賠償責任，惟不能憑
    此遽認被告有本件之過失犯行，併此敘明。
   (四)按建築物所有權人、使用人應維護建築物合法使用與其構造
    及設備安全，建築法第七十七條第一項定有明文。查被告王
    金合雖為上開鐵皮建物之使用人，負有維護該建築物使用與
    其構造及設備安全之義務，惟本件鄭登旺未曾向被告王金合
    說「你的鐵厝有漏電」、「要找水電工來看」等語，有如上
    述，則其不知三合屋邊間所加蓋紅色鐵皮屋頂，固定的螺絲
    穿過鐵皮後有接觸到電線而致漏電，自無違反上開建築法之
    規定；又該加蓋之紅色鐵皮屋頂，屋頂下之電線並無老舊或
    遭鼠咬而破損，因平日疏未維修致引起火災而使他人發生死
    亡事件，自亦無違反上開建築法之規定。則被告王金合其未
    檢修上開「屋頂下」之發生漏電之電線，核與被害人王萬得
    因檢查該屋頂漏水之處致發生觸電而死亡之事件間，並無相
    當之因果關係。
  (五)此外，檢察官所提出之證據方法：99年6月9日（案發時）現
    場蒐證照片16張、99年6月10日蒐證照片、99年12月20日上
    午檢察官勘驗證物照片、診斷證明書、相驗屍體證明書、相
    驗卷等，亦不能執此即遽認被告有本件之過失犯行。
  (六)是被告上開所辯，尚非不可採。此外，復查無其他積極證據
    足資證明被告有公訴意旨所指之過失致死犯行，揆諸首開說
    明，自屬不能證明其犯罪，依法應諭知無罪之判決。
五、原審判決疏未查明，遽對被告論罪科刑，顯有未洽，檢察官
    上訴指摘原判決量刑過輕，雖無理由，惟原判決既有可議之
    處，仍應由本院撤銷原判決關於被告王金合部分，另為諭知
    被告王金合無罪之判決。
據上論斷，應依刑事訴訟法第369條第1項前段、第364條、第301
條第1項，判決如主文。
本案經檢察官蘇南桓到庭執行職務。
中    華    民    國   100    年    11    月    24    日
                  刑事第七庭    審判長法  官  李文福
                                      法  官  高榮宏
                                      法  官  陳顯榮
以上正本證明與原本無異。
不得上訴。
                                      書記官  蔡財
中    華    民    國   100    年    11    月    24    日